【裁判字號】    89,訴,1633
【裁判日期】    891017
【裁判案由】    給付借款
【裁判全文】
臺灣臺南地方法院民事判決  八十九年度訴字第一六三三號
    原      告  台南縣南化鄉農會
    法定代理人  乙○○
    訴訟代理人  甲○○
    被      告  丙○○
                        身分證.
    訴訟代理人  楊慧娟律師
右當事人間請求給付借款事件，本院判決如左：
    主      文
被告應給付原告新台幣佰柒拾伍萬元，及自民國八十七年三月十八日起至清償日止
，按週年利率百分之十一計算之利息，暨自民國八十七年四月十八日起至民國八十七
年十月十七日止，按上開利率百分之十，自民國八十七年十月十八日起至清償日止，
按上開利率百分之二十計算之違約金。
訴訟費用由被告負擔。
本判決於原告以新台幣壹佰貳拾伍萬元為被告供擔保後，得假執行；但被告如於假執
行程序實施前，以新台幣佰柒拾伍萬元為原告預供擔保，得免為假執行。
    事      實
甲、原告方面：
一、聲明：如主文第一項所示，並陳明願供擔保請准宣告假執行。
二、陳述：
  (一)緣訴外人林主郎（此部分業已支付命令確定）於民國八十三年十一月十八日邀同
    被告丙○○為拋棄先訴抗辯權之連帶保證人，向原告借款新台幣（下同）三百七
    十五萬元，約定八十七年十一月十八日償還，利息每滿一個月付息一次，利率按
    週年利率百分之十一計算之利息，其逾期在六個月以內者，按上開利率百分之十
    ，超過六個月者，按上開利率百分之二十計算之違約金。
  (二)詎料林主郎借款後利息納至八十七年三月十七日，其後未再繳納，且又未於借據
    到期日清償本金及利息，依約其已喪失期限利益，視為全部到期，依法被告與林
    主郎應負連帶給付責任，被告應付清償之責，迭經催討仍未獲清償，為此依法訴
    請被告應清償借款三百七十五萬元及自八十七年三月十八日起至清償日止之約定
    利息及違約金。
三、證據：提出借據、放款帳卡、轉帳支出傳票、轉帳收入傳票、他項權利證明書、
    丙○○戶籍謄本、抵押權設定契約書、取款條、貸款申請書各一件、基本放款利
    率表四件、不動產抵押契約四件、他項權利移轉變更契約書三件、登記清冊二件
    、放款收入傳票十二件（以上均影本）。
乙、被告方面：
一、聲明：
  (一)原告之訴駁回。
  (二)若為不利判決，被告願供擔保，請准宣告免為假執行。
二、陳述：
  (一)查被告固然有於八十三年十一月十八日應林主郎之邀為其向原告借款之連帶保證
    人，惟當時林主郎向被告宣稱保證之金額為五十萬元，且有伊之不動產為擔保，
    被告僅是形式上為其保證，不會有任何麻煩或責任。被告乃信賴林主郎所言，始
    同意為伊向農會借款之連帶保證人，但金額只有五十萬元，並非原告所主張之三
    百七十五萬元。
  (二)再查被告至原告辦理對保時，承辦人員即要求伊在連帶保證人處簽名，除此外未
    為任何連帶保證人責任之告知，且於被告簽名時，該份借據係屬空白，只有林主
    郎與被告之簽章，此等事實觀諸在卷由原告提出之借據上確實林主郎、丙○○之
    簽名與金額填寫部分之筆跡不相同，可為證明。
  (三)基上所述，被告雖有同意為林主郎向原告借款之連帶保證人，惟被告對於保證金
    既有疑義，鈞院即有詳加調查之必要，茲查本件之借款係由林主郎提供不動產為
    擔保物之借貸（此有借據上明文「立據人林主郎（以下簡稱借款人並包括其法定
    代理人及繼承人）茲提供不動產為擔保物（詳如擔保物提供證、他項權利證明書
    、暨其他權利書狀所載）向貴會借到新台幣參佰柒拾伍萬元」之記載可為證明。
    故倘八十三年十一月十八日之借貸確為三百七十五萬元，而非被告主張之五十萬
    元，則原告手中應持有由林主郎提供設定擔保三百七十五萬元之不動產資料。
  (四)本件被告與證人林主郎素不相識，之所以同意為林主郎向原告借貸五十萬元之連
    帶保證人，係起源於被告兒子與林主郎之兒子二人相識，合夥從事水電工作，林
    主郎陳稱借貸五十萬元係要作為他們合夥間之資金，被告始同意為之。
  (五)而被告右開陳述之事實，有林主郎於  鈞院八十九年九月二十二日到庭證陳「被
    告丙○○原是因他兒子與我兒子合作水電，要保證我借伍拾萬元」之證言可得證
    明為事實。惟有疑問者為林主郎主張，本件系爭三百七十五萬元之連帶保證責任
    ，伊在被告簽署連帶保證人時，即當面告知，係取得被告之同意，被告才親自簽
    名，伊並沒有騙原告。惟查林主郎之證言除違反經驗法則外，尚欠缺證據法則，
    臚列說明如下：
  1.被告前已述及，之所以同意為五十萬元之連帶保證責任，係因被告之兒子與林主
    郎之小孩要共同創業，才同意擔保，在此之前，被告與林主郎並不相識，故兩造
    間既不相識，復無交情，豈可能在林主郎之遊說下即馬上同意擔保金額由五十萬
    元提高為三百七十五萬元，況且兩者間所相差之金額為三百二十五萬元，並非小
    數目，依經驗法則判斷，被告實不可能為其事，抑且依據證人林妙及被告之說詞
    ，對保當天林主郎並未在場，何來於簽署時當面告知之情，故林主郎之說詞係為
    掩飾伊與農會間之不法行為，乃彰彰甚明。
  2.再查，本件借貸，農會人員林妙到庭作證，陳述系爭借貸，被告來辦理時，借據
    上之金額已填寫完備，伊有告知林主郎借貸之金額及被告所連帶保證之金額為三
    百七十五萬元，亦為不實，說明如后：
    系爭借據上之金額填寫字跡既非被告填寫，亦不是林主郎之筆跡，而本件借貸
      銀行實際撥款只有五十萬元，惟證人林妙到庭一再陳稱本件借貸，是一次現金
      三百七十五萬元撥入貸款人帳戶，顯於事實不符。
    而訴訟代理人對於該撥款之金額提出質疑後，始由原告訴訟代理人承認本件之
      借貸確為所謂之「借新還舊」，實際上林主郎並沒有真正借貸到三百七十五萬
      元之現金。
    細閱本件由原告提出之證物資料，復發現本件為借新還舊並無理由，按所謂之
      借新還舊，即是辦理展延之意思，舉例說明甲向銀行借貸為期一年之借款，期
      限屆至甲應清償，惟倘銀行同意再為延貸，則在銀行內部作業，只要在帳目上
      為轉帳沖銷手續，即本件所展現之形式，如此借貸人再續行繳納利息即可。然
      查本件卷內資料，林主郎之前所借貸之各筆借款，除本件新貸之五十萬元之外
      ，所有之借貸期限均未屆至，何以需如此大費周章先借三百七十五萬元再清償
      均未到期之三百二十五萬元，如此若謂無不法意圖，其誰能信？再查，據原告
      稱系爭三百二十五萬元均為擔保借款，之前林主郎已提出不動產設定一千萬元
      之抵押，而該些借貸均在保證之範圍內，且尚未到期，既如此為何要就未到期
      之借款為借新還舊之處理？因揆諸卷內原告提出之利率計算表，林主郎之借貸
      亦並無因此「借新還舊」而簡省利息，又為何要如此做？從而林妙稱被告在連
      帶保證人欄上簽署姓名時已有金額填寫，且伊有向被告說明林主郎借貸的金額
      及他所連帶保證之金額為三百七十五萬元之供詞不足採信。
  (六)本件原告對林主郎真正之貸款額只有五十萬元，被告保證之真意亦為五十萬元，
    餘轉帳沖銷之三百二十五萬元，原本即在林主郎不動產抵押物之擔保範圍內，且
    亦非該八十三年十一月十八日之真正借貸金額，自不得要求被告對於該部分負連
    帶保證人之責任。
  (七)本件借貸，證人林妙於  鈞院八十九年十月三日審理時到庭證陳之所以將林主郎
    借貸之十二筆借款以「借新還舊」之方式湊成一條，其目的是為了工作上之方便
    ，是依林妙之說法已足資證明被告之連帶保證責任僅有五十萬元。說明如后：
  1.查林主郎之前所借貸之十二筆借款共計三百二十五萬元，揆諸在卷資料，可知各
    該借款均未到清償期，基此，林主郎之每一筆借款既均未到期，本無催討或清償
    之情事，且各該筆債務均有林主郎提供之不動產為擔保，根本無需換單，農會之
    所以如此做，僅係為工作上之方便（即不用逐筆計算利息），此有林妙之證言可
    稽，從而依上開各事實可證被告於對保當時確未被告知擔保之金額為三百七十五
    萬元甚明。
  2.林妙又稱，借貸金額累計到三百萬元以上，即需要一個連帶保證人，惟查林妙之
    說詞顯有矛盾，按依在卷借據形式觀之，林主郎之借貸係以不動產為擔保之借貸
    ，是否借貸超過三百萬元以上，需覓一連帶保證人，被告不得而知，惟若，倘林
    妙之說法為正確，則早在林主郎借貸三百二十五萬元時，即應有連帶保證人存在
    ，然查十二筆借款係在本次借貸五十萬元之同時才湊成一條，在此之前，連帶保
    證人要如何保證，在何處表彰責任，揆諸卷內資料，無法窺得。故所謂累積超過
    三百萬元需覓一連帶保證人之說詞根本是原告公司自圓其說之虛言，顯不實在。
  (八)再查，被告目不識丁，除會書寫自己之姓名外，對於一般之文字根本不認得，此
    點事實揆諸在卷由原告提出之借據或是借貸申請書上自我姓名之書寫，除字體不
    好看外，丙○○之娥字部分尚少一撇，從而煌論對於其他艱深國字之認識，被告
    是否識字，應依客觀之事實判斷。
  (九)按「契約之真意，應以過去事實及其他一切證據為斷」、「解釋書據之真意，應
    以當時事實及一切證據資料為斷」。最高法院十九年上字第四五三號、十九年上
    字第二八號參照。本件，被告雖有在借據及借貸申請書上簽名同意為連帶保證之
    責任，然觀諸卷證資料，可確實獲知當日借貸之金額確為五十萬元，而非三百七
    十五萬元。故原告主張被告應負擔三百七十五萬元之連帶保證責任，誠無理由。
三、證據：聲請訊問證人林主郎。
    理      由
一、原告主張訴外人林主郎於八十三年十一月十八日邀同被告為連帶保證人，向原告
    借款三百七十五萬元，約定八十七年十一月十八日償還，利息每滿一個月付息一
    次，利率按週年利率百分之十一計算之利息，其逾期在六個月以內者，按上開利
    率百分之十，超過六個月者，按上開利率百分之二十計算之違約金。詎料林主郎
    借款後利息納至八十七年三月十七日，其後未再繳納，且又未於借據到期日清償
    本金及利息，依約其已喪失期限利益，視為全部到期，依法被告與林主郎應負連
    帶給付責任，被告應付清償之責，迭經催討仍未獲清償，為此依法訴請被告應清
    償借款三百七十五萬元及自八十七年三月十八日起至清償日止之約定利息及違約
    金等語。
    被告則以本件原告對林主郎真正之貸款額只有五十萬元，被告保證之真意亦為五
    十萬元，餘轉帳沖銷之三百二十五萬元，原本即在林主郎不動產抵押物之擔保範
    圍內，且亦非該八十三年十一月十八日之真正借貸金額，自不得要求被告對於該
    部分負連帶保證責任等語置辯。
二、原告主張林主郎於八十三年十一月十八日邀同被告為連帶保證人，向原告借款三
    百七十五萬元，林主郎借款後利息納至八十七年三月十七日，其後未再繳納，且
    又未於借據到期日清償本金及利息，依約其已喪失期限利益，視為全部到期之事
    實，業據提出借據、放款帳卡、轉帳支出傳票、轉帳收入傳票、他項權利證明書
    、抵押權設定契約書、取款條各一件、基本放款利率表四件、不動產抵押契約四
    件、他項權利移轉變更契約書三件、登記清冊二件、放款收入傳票十二件（以上
    均影本）為證，被告雖以原告對林主郎真正之貸款額只有五十萬元，被告保證之
    真意亦為五十萬元云云置辯，惟查：
（一）證人林主郎業已到庭證述：「被告丙○○原是因他兒子與我兒子合作水電，要
      保證我借款五十萬元部分，簽名時，借據上已寫好三百七十五萬元，他有問我
      ，這樣會不會害到她，讓他吃虧，我有告訴他，如果有問題，我會處理，一毛
      錢都不會讓他負責。而我也有積極的處理土地出賣事宜，以便清償本件貸款。
      當初借貸三百七十五萬元時，有告知被告丙○○，經過他的同意，他才親自簽
      名，蓋章何人蓋用的，我忘了。我絕對沒有騙他，說只有貸五十萬元，而事後
      改貸三百七十五萬元．．．（問：農會人員有無告知被告連帶保證金額是三百
      七十五萬元？）我當時在場，農會人員有告知．．．（問：為何被告會同意保
      證如此高額之貸款？）我一再保證不會連累他，他才同意為保證的」等語（見
      本院八十九年九月二十二日言詞辯論筆錄），核與證人即原告農會職員林妙到
      庭證稱：「被告填寫姓名時，借據上的金額已經填載完備了，而且是在林主郎
      簽名時，就已記載了。被告來農會辦理時，我們有告知他，林主郎借貸的金額
      及他所連到保證的金額是三百七十五萬元。」等語（見本院八十九年九月二十
      二日言詞辯論筆錄）相符，足徵被告係同意就系爭三百七十五萬元借款擔任連
      帶保證人。參以被告之教育程度為國民學校畢業，並非目不識丁之人，其於借
      據上連帶保證人欄簽名時焉會不認得其保證之數額係「新台幣佰柒拾伍萬元
      」？況貸款申請書上申請金額欄亦係記載「0000000元正」之阿拉伯數
      字，有丙○○戶籍謄本、貸款申請書各一件可稽，被告辯稱其不知情云云，顯
      與常情有違。
（二）至於本件借貸係屬「借新還舊」，亦即原告與林主郎同意由原告出借三百七十
      五萬元，其中三百二十五萬元即日清償林主郎前欠之債務三百二十五萬元，林
      主郎則實拿現金五十萬元乙節，業據證人林主郎、林妙證述無誤，兩造復對此
      不爭執，則林主郎既係另行向原告借款三百七十五萬元以清償前欠之債務三百
      二十五萬元後，再取得五十萬元現金，其實際仍為負擔新債務三百七十五萬元
      ，而非僅借款五十萬元，否則其三百二十五萬元之舊債務焉會消滅？是以被告
      主張本件借款僅五十萬元云云，實無足採。
（三）按定有清償期者，債權人不得於期前請求清償，如無反對之意思表示時，債務
      人得於期前為清償，民法第三百十六條定有明文，本件林主郎前欠之債務三百
      二十五萬元縱尚未屆清償期，惟原告與林主郎既均同意期前清償，亦為法之所
      許。從而，被告之抗辯，委無足採，原告之主張應堪採信。
三、又按連帶保證人與主債務人負同一清償責任，此參民法第二百七十三條規定及最
    高法院四十五年台上字第一四二六號、六十九年台上字第一九二四號判例自明。
    被告為本件消費借貸契約之連帶保證人，自應與主債務人林主郎負同一清償責任
    。從而，原告依連帶保證契約，請求被告給付三百七十五萬元，及自八十七年三
    月十八日起至清償日止，按週年利率百分之十一計算之利息，暨自八十七年四月
    十八日起至八十七年十月十七日止，按上開利率百分之十，自八十七年十月十八
    日起至清償日止，按上開利率百分之二十計算之違約金，洵屬正當，應予准許。
四、兩造均陳明願供擔保，以代釋明，聲請宣告假執行或免為假執行，均核無不合，
    爰各酌定相當之擔保金額，併准許之。
五、本件事證已臻明確，兩造其餘攻擊防禦方法及舉證，於判決結果不生影響，爰不
    予一一論列。
六、結論：本件原告之訴為有理由，依民事訴訟法第七十八條、第三百九十條第二項
    、第三百九十二條，判決如主文。
中      華      民      國    八十九    年      十      月     十七     日
                                臺灣臺南地方法院民事第一庭
~B法      官  黃瑪玲
右為正本係照原本作成。
如對本判決上訴，須於判決送達後廿日內向本院提出上訴狀（應依對照人數附具繕本
。）
中      華      民      國    八十九    年      十      月     十八     日
~B法院書記官  黃傳鈞


司法院資訊處製作；財團法人民間司法改革基金會備份。
